【裁判字號】    97,家抗,37
【裁判日期】    971216
【裁判案由】    拋棄繼承
【裁判全文】
臺灣臺中地方法院民事裁定              97年度家抗字第37號
抗  告  人  甲○○
上列抗告人拋棄繼承事件，抗告人對於民國九十七年九月九日本
院九十七年度繼字第一八四三號裁定提起抗告，本院裁定如下：
    主  文
原裁定廢棄。
抗告人拋棄繼承准予備查。
聲明及抗告程序費用由抗告人負擔。
    理  由
一、本件抗告人於原審法院聲明意旨略以：抗告人係被繼承人戊○○之兄長，被繼承人於民國九十六年五月二十九日死亡，
    抗告人擬拋棄繼承，爰於法定期間內向原審法院為拋棄繼承
    之表示等語，並提出遺產繼承拋棄書、切結書、繼承系統表
    、戶籍謄本、除戶戶籍謄本、印鑑證明等為證。
二、抗告意旨略以：因兄弟姐妹各自分居，未有聯繫，故對於被
    繼承人之死亡情事不知悉，直至收受財政部臺灣省中區國稅
    局九十一年度營利事業所得稅核定稅額繳款書通知始知其死
    亡，是原審裁定顯有違誤，應予廢棄，並准予備查等語。
三、按繼承人得拋棄其繼承權。前項拋棄，應於知悉其得繼承之
    時起三個月內，以書面向法院為之。拋棄繼承後，應以書面
    通知因其拋棄而應為繼承之人。但不能通知者，不在此限，
    民法第一千一百七十四條定有明文。又所謂「知悉」，非謂
    繼承人知悉繼承開始之原因事實（即被繼承人之死亡）之發
    生時，而係指繼承人知悉繼承開始之原因事實，且因而覺知
    自己為法律上之繼承人之時，詳言之，位居繼承順序之繼承
    人對被繼承人死亡之事實，於知悉其事之同時，如亦覺知其
    依法為繼承人，則三個月之期間，固由此時起算；雖已知悉
    被繼承人死亡其事，但由於對法律之不知或事實之誤認，尚
    未覺知其依法應為繼承人時，則該三個月之期間，仍未開始
    起算，而應自其覺知應為繼承人時始行起算該三個月期間（
    陳棋炎、黃宗樂、郭振恭所著民法繼承新論、三民書局出版
    、修訂三版、第225頁參照；另許澍林所著繼承法新論、97
    年2月版、第155頁亦同此見解）。
四、原審法院以抗告人為被繼承人之兄，其於九十六年十二月間
    知悉被繼承人死亡，即應知悉自身有繼承權，抗告人遲至九
    十七年八月八日始向本院聲明拋棄繼承權，已逾三個月法定
    拋棄繼承時間，抗告人聲明拋棄繼承於法不合，而駁告抗告
    人拋棄繼承之聲明，固非無見，惟查：
（一）原審所認定之事實，係因證人即被繼承人之兄乙○○、妹
      丙○○之證述：「我們已經二十幾年沒有聯絡，是經警察
      通知，我們才知道戊○○過世，即是九十六年七月間知道
      戊○○已經過世。我另外壹個哥哥丁○○是九十六年十二
      月知道的，甲○○也是同一時間知道的」等語（原審卷宗
      九十七年九月三日訊問筆錄參照），原審因而認定抗告人
      已於九十六年十二月知悉被繼承人死亡。
（二）經本院通知證人乙○○到庭證述：「九十七年七、八月間
      我們才知道我們是繼承人，所以後事費用都是醫院負責，
      醫院拜託我們去辦理。甲○○的太太也是與我同時被醫院
      通知，他本人那時不知道，他後來也有收到所得稅催稅單
      才知道是繼承人」，丙○○到庭證述：「九十六年六月中
      旬左右收到醫院的信函通知被繼承人死亡，當時我不知道
      我是繼承人，醫院只是叫我們去領屍體辦理後事，只知他
      有配偶也不知道他有無子女，九十七年不知道幾月有收到
      要催繳稅通知，才知道是繼承人」、「甲○○是乙○○通
      知被繼承人死亡之事，我未通知甲○○」等語（本院九十
      七年十二月四日訊問筆錄參照）；雖依前開證人在本院之
      證言，未能證明抗告人係於九十六年十二月之後即直至收
      受財政部臺灣省中區國稅局九十一年度營利事業所得稅核
      定稅額繳款書通知，始知被繼承人死亡。惟縱使抗告人已
      於九十六年十二月知悉被繼承人死亡之事屬實，惟依上開
      證人於原審及本院之證言，抗告人與證人等既均與被繼承
      人二十多年未有聯繫，不瞭解其生活景況，亦不知被繼承
      人有無子女，則尚難認抗告人於知悉被繼承人死亡之時即
      已覺知其已為繼承人之事實，證人乙○○等於原審之證詞
      ，應僅係證述抗告人知悉繼承人死亡之時間。至於抗告人
      確知己身為繼承人，應係九十七年七、八月間之時，此並
      有抗告人所提出財政部臺灣省中區國稅局九十一年度營利
      事業所得稅核定稅額繳款書及雙掛號信封（郵寄日期為九
      十七年七月廿五日）附卷可稽。
（三）查抗告人以書面向本院聲明拋棄繼承係於九十七年八月八
      日，有原審卷宗聲明書狀上本院收發室收件章所示日期可
      稽，距前開所認定之抗告人知悉其為繼承人之時，核未逾
      三個月之法定期間，抗告人聲明拋棄繼承，於法有據。原
      審以抗告人知悉死亡時間為九十六年十二月而認已逾法定
      期間並駁回抗告人之聲請，尚有未洽。抗告意旨指摘原裁
      定不當，求予廢棄，為有理由，爰由本院予以廢棄改裁定
      如主文第二項所示。
五、據上論結，本件抗告為有理由，依非訟事件法第四十六條、
    第二十一條第一項前段，民事訴訟法第四百九十二條，裁定
    如主文。
中    華    民    國    97    年    12    月    16    日
                  家事法庭審判長     法  官  王靜秋
                                     法  官  劉長宜
                                     法  官  陳和
以上為正本係照原本作成。
如提起再抗告者，應於裁定送達後十日內依非訟事件法第四十五
條第三項「僅得以適用法規顯有錯誤為理由，並經原法院許可者
為限」之規定，向本院提出抗告理由狀（須按他造人數附具繕本
），並繳納再抗告費用新臺幣一千元。
中    華    民    國    97    年    12    月    16    日
                                     書記官  楊金池


司法院資訊處製作；財團法人民間司法改革基金會備份。
